【裁判字號】    90,訴,3267
【裁判日期】    901025
【裁判案由】    清償借款
【裁判全文】
臺灣臺北地方法院民事判決  九十年度訴字第三二六七號
    原      告  台北國際商業銀行股份有限公司
    法定代理人  戊○○
    訴訟代理人  丁○○
                周錦松
                周奉立
                稅明諒
    被      告  甲○○
                乙○○
    訴訟代理人  丙○○
右當事人間請求清償借款事件，本院判決如左：
    主    文
被告應連帶給付原告新台幣貳仟零柒拾參萬零捌佰零肆元，及自民國八十九年十二月
七日起至清償日止，按年息百分之七‧八九計算之利息，暨自民國九十年一月八日起
至民國九十年七月七日止，按上開利率百分之十，自民國九十年七月八日起至清償日
止，按上開利率百分之二十計算之違約金。
訴訟費用由被告連帶負擔。
本判決第一項於原告以新台幣陸佰玖拾壹萬壹仟元或同面額中央政府建設公債八十六
年度甲類第三期債票供擔保後，得假執行。但被告乙○○如於假執行程序實施前，以
新台幣貳仟零柒拾參萬零捌佰零肆元為原告預供擔保，得免為假執行。
    事    實
甲、原告方面：
一、聲明：如主文第一項所示，及為以供擔保為條件之假執行宣告。
二、陳述：
  (一)被告甲○○邀得被告乙○○為連帶保證人，向原告借得新台幣（下同）二千二百
    五十五萬元，借期自民國八十八年十二月六日起，至八十九年十二月六日止，利
    息依年利率百分之八‧一七機動計算（延滯當時已調整為年利率百分之七‧八九
    ），於每月六日繳付利息一次，本金到期還清，並約定如未按期清償，逾期六個
    月以內應另按前開利率之一成計算加付違約金，逾期六個月以上者，應另按約定
    利率之二成計算加付違約金。
  (二)詎被告甲○○對前開借款利息僅清償至八十九年十二月六日，借據屆期亦未依約
    清償本金，原告依消費借貸及連帶保證之法律關係，自得請求被告等連帶一次清
    償餘欠本金二千零七十三萬零八百零四元及至清償日止之利息、違約金。
  (三)按被告甲○○與原告往來多年，其當初向原告申請貸款時，係提供其名下不動產
    設定抵押權（已於八十七年二月廿六日塗銷）及新竹企銀（現名稱為新竹國際商
    銀，惟以下仍以竹企稱之）股票設定質權予原告共同擔保其借款，原告係以一般
    擔保放款之方式承作被告甲○○之借款，雙方並未另外簽訂「股票質押契約」。
    而訴訟案件清償辦法申請書「本件經奉批示欄」所載：「請注意股價有利時點，
    優先出售質押股票」等語，是指本件借款之擔保品即被告甲○○提供原告作為借
    款擔保設定質權之竹企股票。
  (四)按被告甲○○所提供之設質股票後因股價下跌之因素已不足擔保其借款債務，原
    告於前一筆借款到期前（八十八年十月廿二日到期）要求被告甲○○應補足差額
    ，惟被告甲○○並未補足差額，而是請求原告不要出售全部股票並僅同意先處分
    部分股票收回部分債權及另立乙○○為保證人擔保其債務，其後被告甲○○向原
    告申請債務借新還舊，在本筆借款貸放期間，股價下跌，原告尊重其係竹企董事
    身份且繳款正常，數次以電話聯繫要求被告甲○○盡速補足股票不足之差額，惟
    被告甲○○皆置之不理，借款到期之後，被告甲○○主動提出償還計劃書，原告
    基於被告甲○○為竹企董事，係商界名人，為尋求雙贏局面，在洽商過程中，為
    被告利益起見，讓被告自行處分資產較能符合被告利益，故暫未處分股票，但原
    告請求被告等連帶清償債務與原告是否處分股票係屬二事，並非原告未處分股票
    即已默示同意被告甲○○延期清償債務。
  (五)次按被告甲○○為竹企董事，其金融實務經驗豐富，對於所謂之「定型化契約」
    借據內容甚為熟悉，且原告於貸放本筆借款當時，原告之經辦人員曾將借據內容
    及應注意事項向被告詳細說明，被告經閱覽無誤後，才於借據暨約定契約書上簽
    章，且事後原告亦應被告要求提供借據影本予被告甲○○收妥，故被告乙○○所
    謂其無由知悉契約內容云云，顯係推託卸責之詞。
  (六)依照借據第三條償還方式之規定，被告借款清償方式係按月付息，本金到期還清
    ，而就被告所提出之給付金額，原告之沖償順序係依照借據約定書第七條規定依
    法抵充之，即依照民法第三百二十三條規定順序先行抵充費用，次充利息，再充
    原本，因此原告將被告之給付先沖利息，如有多餘部分再沖償本金，自係依法有
    據。另外，依據民法第二百三十三條規定，遲延之債務，以支付金錢為標的者，
    債權人得請求依約定利率計息之遲延利息，而被告於債務到期後，迄今尚未將債
    務清償完畢，因此原告自得依原約定利率計算請求被告給付遲延利息。
三、證據：提出借據暨約定書一件、原告單筆放款繳息狀況查詢單一件、股票質權設
    定申請書三件、被告甲○○之書函一件、被告甲○○之償還計劃書一份（含台北
    區中小企業銀行訴訟案件清償辦法申請書一件、債務償還申請書二件、原告法務
    處簡覆表三件）等影本為證。
乙、被告甲○○方面：
一、聲明：原告之訴駁回。
二、陳述：
  (一)本件被告甲○○向原告所借之款項係提供竹企一百四十九萬五千餘股質權設定在
    案，依原告之貸款規定，股票質押均定有所謂之「維持率」，亦即股票價格若貶
    落至一定金額時，即應要求被告再提供股票追加設質或先償還部分借款，以符合
    原告規定；本件於借款之初被告所提供之股票本即足以擔保所借之款項，其後股
    票價格貶落時，只要原告依貸款規定辦理，則上開股票變賣所得即足以清償被告
    所借款項，然原告為其業績及利息收益考量，原可完全收回被告之借款本息，卻
    以其經濟上之強勢地位寧願違反貸款約定，堅不處分上開質押股票，致使該等股
    票之市價不足清償借款，並將其自身之違規責任完全轉嫁要求由被告負擔，其責
    任應由原告負責。因股票質押借款與一般抵押借款之不同即在於前者其質押品完
    全由債權人掌握，只要一符合約定情形，債權人即可立即處分質押品，將其在公
    開市場變賣換價，不若一般抵押借款處分之不易。本件應待原告將上開質押股票
    處分完妥後再另行釐清責任歸屬，原告亦難保無損害賠償之責。因此原告斷無一
    方面可違反貸款約定，另一方面反將其違約所生不利益概要被告負擔之理。
  (二)其次，被告甲○○向原告借款固為事實，但被告甲○○已往之繳息、還款均依約
    按期履行，絕無延欠；本筆借款於八十九年十二月間到期時，因整個經濟環境變
    動太快，致使被告甲○○之投資遭遇相當大損失，資金回收亦相對困難，故被告
    甲○○乃於借款到期前、後即數次主動與原告申請聯繫、洽商，請其依銀行作業
    慣例，同意將該筆借款繼續展延讓被告序行繳息或由被告先清償二、三百萬元，
    其餘不足部分則繼續展延，讓被告一方面繼續繳息，另方面爭取時間籌款，無奈
    原告基隆分行之相關經辦人員均一再告知被告此案甲○○分行無法作主，必須請
    示總行後始能決定，一再拖延處理，而今卻於明知被告籌款較為困難之情況下要
    求被告一次全部清償，其必逼使被告無法喘息甚至破產之心態實令人無法忍受。
  (三)依原告所述，被告所欠原告債務本金為二千零七十三萬零八百零四元，年利率為
    百分之七‧八九，依此計算每月應納利息額應為十三萬六千三百零五元，但原告
    自八十九年一月至同年十二月間卻按月向被告收取一十五萬六千四百七十二元之
    利息，此部分之差額共計二十四萬二千零四元，原告亦應用以充償本金方屬合理
    ，故原告所請求本金亦應扣除上開金額，方不致有損被告權益。
  (四)本件借款於八十九年十二月到期後雖經一再協商，但原告並未同意被告之展延申
    請，因之於此未換約、利率不明之情況下，被告亦無從繳付利息；又原告既未同
    意換約，則本件利率即不應依原利率百分之七‧八九計算。
三、證據：提出存證信函影本一件為證。
丙、被告乙○○方面：
一、聲明：
  (一)原告之訴駁回。
  (二)如受不利判決，請准供擔保宣告免為假執行。
二、陳述：
  (一)本件借貸關係，被告乙○○固不否認於借據上簽名用印。惟查，被告甲○○以其
    所有之新竹商業銀行股票一百多萬股，向原告申請一年一貸、到期換約之股票質
    押貸款業經數年，嗣因景氣逐年衰退、股價亦逐步滑落，原告始於八十八年十二
    月六日換約時要求被告甲○○徵提「連帶保證人」、或增加擔保品，被告甲○○
    乃多方向唯一之親弟弟即被告乙○○請求，並告知要其充當「保證人」僅係形式
    ，待明年到期換約時即無須再為之，被告乙○○基於手足同胞當不至矇騙且不忍
    被告甲○○苦苦哀求乃無奈應允，隨同至原告處用印簽名，然當日原告將其自行
    大量印裂屬於「定型化契約」之借據提出後，隨即要求被告乙○○在其上簽名用
    印，以其居於以借放貸款為主要業務、對其間可能衍生種種糾紛亦知之甚稔之專
    業強勢地位，卻未將契約內容向被告詳予說明，復未將借據供詳細閱覽以明瞭當
    事人雙方權利義務，嗣後更未將借據提供副本供被告收執，致被告乙○○自始至
    終均無由知悉契約內容、其因此應負之義務及嗣後所可能負擔之責任和不利益，
    使其在簽約前毫無猶豫、思考之機會；簽約後應對被告甲○○財務狀況加強注意
    ，而始終以為係如被告甲○○所稱屆時到期不需還款僅需換約即可，且股票到時
    如價格業已回穗至基本面甚且不用再幫其作保。據此，被告乙○○雖在借據上用
    印簽名，但究其實際僅係同意基於普通保證人之地位擔保，並未就該借據所載其
    他約定與原告達成合意，更遑論係擔任幾與共同借款人同地位之連帶保證人。
  (二)又本件借貸之初，原告所取得之擔保非僅被告乙○○之保證，並經被告甲○○提
    供足額之股票質押擔保，而經被告甲○○告知其與原告所簽訂之股票質押契約（
    參考原告提出之訴訟案件清償辦法申請書「本件經奉批示欄」所載：「請注意股
    價有利時點，優先出售質押股票」等情，可見本件為股票質押契約），乃當股票
    價額跌落不足擔保時，抑或被告甲○○有任何其與原告所約定債務不履行之情時
    ，原告即得將股票於公開市場售出抵償，惟原告既認被告有債務不履行之情，卻
    自八十九年十二月六日起迄今，任令質押股票價額大幅下滑，始終未售出取償，
    反而請求被告等連帶清償二千零七十三萬零八百零四元及自八十九年十二月七日
    起依年息百分之七點八九計算之利息，其行使債權即顯非依誠實及信用之對兩造
    均有利之方法為之，此因股票係在原告持有中，且有公開之交易價格，並不因被
    告自行處分可更有利，故原告延遲處分之結果造成對於兩造均不利之狀況，是以
    原告就其損失之擴大亦與有過失（即原告如能早日脫售質押股票，即不需請求如
    訴之聲明如此高之金額），故此部分之差額，自不能由被告承擔。且縱認原告求
    償有據，亦應將因其過失未積極取償所造成之損失予以扣除。
  (三)被告甲○○於借貸期間始終均依約按時給付本息，毫無任何違約記錄，但因國內
    景氣持績低迷，原告卻未能比照其他行庫體恤借款人之苦境依照情勢變更度則自
    動降息，被告甲○○乃多次請求得與立委、官員一樣同享降息之優惠，雖未獲允
    准，仍係繼續繳息未敢稍有延誤，嗣經到期被告甲○○乃思藉此換約機會極力請
    求原告允許斯約得採較低利率，而原告之行員亦應向總行反應以獲得總行之許可
    ，詬料在此協商過程中，原告竟為雨天收傘．主張被告違約未遵期返還借款並提
    起本訴，核其所為顯違雙方默示之合意，亦與法不合，更違背被告甲○○與之多
    年往來所取得之期待利益（即原告縱不允被告甲○○之降息請求，亦會循往例依
    原條件換約，或僅增加擔保，而不會立即要被告甲○○清償全額借款）。
  (四)原告未在借款到期時，處分股票以受償，卻允許被告甲○○提出清償之計劃，導
    致本件有延期清償情事，被告乙○○引用民法第七五五條之抗辯拒絕承認該延期
    清償之行為。因原告為有權決定是否延期清償支人，故原告於借款屆期後未處分
    股票，即是默示同意借款延期清償。
三、證據：提出竹企股票價格圖表影本一件為證。
    理    由
甲、程序方面：
一、按當事人得以合意定第一審管轄法院，但以關於由一定法律關係而生之訴訟為限
    ，前項合意，應以文書為之，民事訴訟法第二十四條定有明文。依被告簽具予原
    告之約定書第十三條已約定，兩造已合意以本院為本件借款涉訟時之第一審管轄
    法院，是以原告向本院提起本件清償借款之訴，核與首揭規定，尚無不合。
二、按訴狀送達後，原告仍得擴張或減縮應受判決事項之聲明，民事訴訟法第二百五
    十五條第一項第三款著有明文。本件原告起訴有關違約金之請求時間，原主張自
    九十年一月七日起至清償日止，其逾期在六個月以內者，按年息百分之七‧八九
    之百分之十，逾期超過六個月者，按上開利率百分之二十計算，惟其於九十年八
    月十三日之言詞辯論期日則變更其違約金起算時間如上開聲明所載，查原告嗣後
    所為之上開聲明僅係減縮原應受判決事項之聲明，核與上開規定尚無不合，自無
    庸得被告之同意，合先敘明。
乙、得心證之理由；
一、原告起訴主張：被告甲○○邀得被告乙○○為連帶保證人，向原告借得二千二百
    五十五萬元，借期自八十八年十二月六日起至八十九年十二月六日止，利息依年
    利率百分之八‧一七機動計算（延滯當時已調整為年利率百分之七‧八九），於
    每月六日繳付利息一次，本金到期還清，並約定如未按期清償，逾期六個月以內
    應另按前開利率百分之十計算加付違約金，逾期六個月以上者，應另按約定利率
    百分之二十計算加付違約金。詎被告甲○○對前開借款利息僅清償至八十九年十
    二月六日，借據屆期亦未依約清償本金，原告依消費借貸及連帶保證之法律關係
    ，自得請求被告連帶清償餘欠本金二千零七十三萬零八百零四元及至清償日止之
    利息、違約金等語。
    被告甲○○則以：其與原告所締結者為股票質押契約，由其提供足以擔保借款之
    竹企一百四十九萬五千餘股股票設定質權，但其後股票價格貶落，原告違反貸款
    約定，堅不處分上開質押股票致使市價不足清償借款，自屬原告違約應承擔責任
    。且被告以往繳息還款均無延欠，而本筆借款於八十九年十二月間到期時，被告
    雖於借款到期前後數次主動與原告申請聯繫，請其依同意將展延該筆借款讓被告
    續行繳息或由被告先清償二、三百萬元，其餘不足部分則繼續展延一方面繼續繳
    息，另方面爭取時間籌款，惟原告拖延處理，復明知被告籌款困難竟要求被告一
    次全部清償，亦不合理。又依原告所述被告所欠原告債務本金為二千零七十三萬
    零八百零四元，而年利率為百分之七‧八九，計算後被告每月應納利息額不過為
    一十三萬六千三百零五元，但原告自八十九年一月至同年十二月間卻按月向被告
    收取一十五萬六千四百七十二元之利息，此部分之差額共計二十四萬二千零四元
    ，故原告所請求本金亦應扣除上開金額。且再本件借款於到期後原告既未同意被
    告之展延申請，故未換約、利率不明之情況下，被告無從繳付利息，原告亦不應
    依原利率百分之七‧八九計算等語置辯。
    被告乙○○除與被告甲○○之抗辯相同者外，另則以：被告甲○○係因原告要求
    ，乃向被告乙○○請求要其充當形式「保證人」，待到期換約時即無須再為之。
    而誘因原告將屬於「定型化契約」之借據提出後，即要求被告乙○○在其上簽名
    用印而未詳予說明契約內容，又未提供借據供詳細閱覽，嗣更未交付借據副本供
    被告收執，致被告乙○○無由知悉契約內容，誤以為如被告甲○○所稱屆時到期
    不需還款僅需換約，及如股票價格回穩即不用再幫其作保，是以被告乙○○僅係
    同意基於「普通保證人」之地位擔保，不知係擔任連帶保證人。又原告既認被告
    甲○○有債務不履行之情事，又未及時脫售質押股票任令價額大幅下滑，反而請
    求被告等連帶清償系爭款項及利息、違約金，其就損失之擴大亦與有過失，其差
    額自不能由被告承擔，或應扣除其因其過失未積極取償所造成之損失。又原告既
    允許被告甲○○延期清償情事，則被告乙○○即引用民法第七五五條之抗辯拒絕
    承認該延期清償之行為等語抗辯。
二、查原告主張被告甲○○以被告乙○○為連帶保證人，向原告借款二千二百五十五
    萬元，約定借期自八十八年十二月六日起至八十九年十二月六日止，利息依年利
    率原為百分之八‧一七機動計算，於每月六日繳付利息一次，本金到期還清，並
    約定如未按期清償，逾期六個月以內應另按前開利率之一成計算加付違約金，逾
    期六個月以上者，應另按約定利率之二成計算加付違約金，而被告甲○○就利息
    部分僅清償至八十九年十二月六日，本金屆期則未依約全部清償，迄今仍欠本金
    二千零七十三萬零八百零四元及至清償日止之利息、違約金等情，業據提出借據
    （含約定書）、原告單筆放款繳息狀況查詢單等在卷可稽，並為被告二人所不爭
    執，是上開情節當可信為真實。惟本件爭點，即係被告抗辯之各該理由，如(一)兩
    造間係約定質押股票契約，故原告於借款屆期需先處分被告甲○○提供之質押股
    票，及(二)被告乙○○抗辯原告未詳予說明契約內容，復未將借據供其詳細閱覽，
    更未將借據提供副本供被告收執，有違消費者保護法施行細則第十一條之規定，
    有無理由？(三)原告是否未經保證人乙○○之同意而允諾被告甲○○展期清償？(四)
    被告甲○○稱其自八十九年一月至同年十二月間，每月應納利息額僅為一十三萬
    六千三百零五元，故其按月繳交原告一十五萬六千四百元，差額共計二十四萬二
    千零四元原告是否應先用以充償本金？(五)原告起訴主張以年利率百分之七‧八九
    做為本件債務之遲延利息計算標準是否有當？以下即分別敘明之。
三、本件被告主張原告與被告甲○○間係因成立「股票質押契約」致有前開債務之產
    生，故原告於借款屆期之際，需先行拍賣質押之股票等節，既屬主張利己事實，
    參酌民事訴訟法第二百七十七條前段之規定，自應對此舉證以實其說。經查被告
    對於前開情節，主要係以原告寄送之存證信函及前述原告訴訟案件清償辦法申請
    書其內載有原告人員書寫之「優先出售質押股票」一詞為其依據，此外則未提出
    其他證據證明。然核諸原告寄送之前揭存證信函僅提及原告就被告甲○○提供之
    股票依其內部鑑價辦法評估價值認為與債務數額並不相當，請求被告甲○○「另
    提供擔保品」或「補足差款」而已，並未指明原告與被告甲○○間已有成立所謂
    之「股票質押契約」存在，是知徒憑上述存證信函，並不足以證明被告此部分陳
    述之成立；且按「解釋當事人所立書據之真意，以當時之事實及其他一切證據資
    料為其判斷之標準，不能拘泥字面或截取書據中一二語，任意推解致失真意」，
    此經最高法院十九年上字第二八號判例載有明文，茲細繹前開申請書中已於「清
    償辦法」欄中記載「客戶來行要求先行出售本行副擔保竹商銀股票0000 000股，
    另就不足額部分，分期二年，年利率5%，按月添票償還」等語，再參兩造並不爭
    執其真正之「股票質權設定聲請書」所載，被告甲○○係以記名股票供為向原告
    貸款之擔保，以背書之方法，並載明設定質權之意旨，由出質人即被告甲○○簽
    名，將股票交付於質權人即原告，故於上開申請書中始於「本行經奉批示」欄載
    有「經注意股價有利時點，優先出售質押股票」等語，查核此內容實與權利質權
    之設定情節相當；何況參照上開申請書「清償辦法」欄亦載明被告甲○○提供之
    竹企股票係屬「副擔保」，而所謂「副擔保」者，依其法律性質係為權利質權，
    再依民法第九百零八條、第九百零九條之規定，股票又得為權利質權之標的（臺
    灣高等法院暨所屬法院66年度法律座談會民事類第14號意見參照），是斟酌上開
    申請書所載內容，可知兩造間有關上開借款契約約定者，係以上開被告甲○○所
    有之竹企股票設定權利質權做為向原告借款之擔保，考之民法第九百零一條、第
    八百九十三條第一項之規定，祇謂質權人於債權屆期未受清償時，有拍賣質物優
    先受償之權利，並非認其必須負有拍賣之義務。故質權人就質物行使權利或逕向
    債務人請求清償，仍有選擇之自由，縱使質權人於債權已屆清償期後，因欲就質
    物賣得較高之價金而受清償，致未即行拍賣，亦不能因嗣後價值低落，即謂其應
    負何種責任。因此原告與被告甲○○就以上開竹企股票設定質權供為擔保所成立
    之借款契約，不論如何定義其名稱，然借款期間屆至，是否拍賣質物與否仍係原
    告（即質權人）之自由，原告於債權已屆清償期而未受清償者，不拍賣質物而向
    被告甲○○（即債務人）及乙○○（即保證人）求償，仍非法所不許。是以被告
    主張原告依約應於借款屆期先行出售上開業已設定質權之竹企股票云云，即無依
    據。何況參酌原告提出由被告甲○○於八十八年十月撰寫之書信（兩造均不爭執
    其真正），已有記載「除業已同意以出售質押品中之部分股票抵扣部分融資額，
    原則以不全部出售押品俾使本質押案不致中斷‧‧‧」等文字、於九十年二月二
    十七日所撰寫之債務償還申請書已載「‧‧‧貴行得隨時將本人所提供予貴行質
    押之股票賣出（於本人董事資格未解任或未申報前每日賣出股數請勿逾三千股，
    以免受罰）以其所得款項抵償本人積欠之本金」等字樣、於九十年四月三十日所
    撰寫之債務償還申請書已載「‧‧‧貴行得隨時將本人所提供與貴行質押之股票
    賣出（於本人董事資格未解任前每日賣出股數請事先通之本人申報，以免受罰）
    以其所得款項抵償本人積欠之本金」等情節，可資證明被告被告甲○○屆期雖未
    能償還欠款，然其仍得透過與原告進行協商之方式而得決定是否出售前述質權標
    的物以及其時間，尤證被告指摘原告未能及時自行出售股票違背義務、甚至更因
    此需對被告負擔損害賠償責任云云，皆難採取。何況被告雖一再辯稱本件借貸係
    屬「股票質押契約」云云，然其等始終未能對於該所謂「股票質押契約」其確實
    內容舉證以實其說，復未就所謂兩造約定之「維持率」云云解釋證明清楚，則參
    考上開故節，足徵被告此部分之辯解自難採信。
四、又被告乙○○雖另抗辯原告未詳予說明契約內容，復未將借據供其詳細閱覽，更
    未將借據提供副本供被告收執，致其不知內載情節，有違反消費者保護法施行細
    則第十一條之規定云云。然查上開情節俱為原告所否認，而被告乙○○又未能對
    於上開情節舉證以實其說，且查被告乙○○已經自認曾隨同被告甲○○「至原告
    處簽名」（參被告乙○○於九十年九月六日提出之答辯狀第二點第七行），而同
    案被告甲○○並未否認原告訴訟代理人所稱：原告基隆分行人員曾將借據交給被
    告二人審閱，表示同意後才會在契約內簽名、蓋章，且原告行員已經告知被告二
    人契約內容並經其等審閱清楚等語（參本院九十年十月十一日言詞辯論筆錄），
    甚至參酌卷附借據右下方更有被告甲○○蓋用印章並同意記載「收妥與本債權證
    書正本無誤之影本」等文字，並借據上於被告乙○○簽名處上方又明確以印刷之
    字體記載伊係擔任「連帶保證人」，可知原告當已確實踐行說明並提供閱覽、交
    付系爭消費借貸暨連帶保證契約之責任，因而被告乙○○辯稱原告之受雇人並未
    告知契約條款，致其對契約內容並不瞭解，以為僅擔任本件消費借貸契約之「普
    通保證人」云云，要難採信。何況消費者保護法所稱之消費者，係指以消費為目
    的而為交易、使用商品或接受服務者而言，同法第二條第一款定有明文。銀行或
    其他金融機構與連帶保證人間所訂立之保證契約，乃保證人擔保借款人對金融機
    構債務之清償責任，金融機構對保證人並未提供任何商品或服務，保證人並未因
    有保證契約而自金融機構獲得報償，其性質應屬單務、無償契約，雖保證人通常
    係礙於職務從屬或情誼原因，而由借款人覓為其與銀行間債務之連帶保證人，惟
    就保證契約之法律關係而言，保證人既係擔保他人間之債務清償責任，並非經濟
    上之弱者，且未自保證契約獲取任何利益，如認保證契約有違民法保護保證人之
    任意規定，自可不訂定保證契約，並不會因未成為保證人而生不利益，或經濟生
    活受制於銀行不得不為保證人之情形。從而，保證人如已同意契約條款，而訂定
    保證契約，而其內約定事項依民法規定，又屬當事人得依特約排除之任意規定，
    除另有其他無效之原因外，保證人即不得主張該條款為無效，故保證契約，尚非
    屬消費者保護法之有關消費法律關係，自無該法或施行細則之適用。茲原告與被
    告乙○○所訂立者，係屬連帶保證契約，由被告乙○○擔保同案被告甲○○對原
    告債務之清償責任，故依上開說明，本件自無消費者保護法或該法施行細則之適
    用。至於被告乙○○指稱其因被告甲○○「告知要其充當『保證人』僅係形式，
    待明年到期換約時即無須再為之」，致以為「如被告甲○○所稱屆時到期不需還
    款僅需換約即可，且股票到時如價格業已回穩至基本面甚且不用再幫其作保」等
    情縱或屬實，亦不過屬於被告甲○○是否需就其不實告知之事項對於被告乙○○
    負擔賠償責任而已，然仍不足以否定原告請求之成立，至為明顯。
五、再被告乙○○雖又辯稱原告未經保證人乙○○之同意而允諾被告甲○○展期清償
    欠款，有違民法第七百五十五條之規定云云。然查被告乙○○此部分之主張，無
    非以原告為有權決定是否延期清償者，其未在借款到期時，處分股票以受償，卻
    允許被告甲○○提出清償之計劃，導致本件有延期清償情事，即屬默示同意借款
    延期清償等情為其依據。但查被告甲○○交付原告設定權利質權之前述竹企股票
    ，原告既得自行決定拍賣質物與否以及出售取償之時間有如前述，則其於借款屆
    期不拍賣質物而向主債務人（即被告甲○○）及保證人（即被告乙○○）求償，
    並非法所不許，要難以此即謂原告未能在借款屆期之際處分股票即有默示同意主
    債務人被告甲○○延期清償之意思；何況「民法第七百五十五條之規定，需以債
    務人延期清償係出自債權人之允許，並未得保證人之同意者，始有其適用。若債
    務人任意不履行債務，致有延期，而保證人又不能確實證明延期係出自債權人之
    允許時，自無許其免除保證責任之理」，此經最高法院四十八年台上字第二六○
    號判例要旨載有明文，揆諸本件被告即主債務人甲○○於八十九年十二月六日借
    款債務屆期之際，並未履行其給付利息暨償還本金之責任，致生延期情事，雖依
    卷附被告甲○○交付原告之償還計畫書、債務償還申請書、書信等所載，可知其
    曾數度向原告提出償還之計畫，然依其自認原告對於上開償還計畫「原告尚未同
    意」之事實（參本院九十年十月十一日言詞辯論筆錄，按原告於同一期日亦為相
    同之陳述），可見身為債權人之原告，確實並未允許被告甲○○為延期清償至為
    清楚，因此本件被告甲○○雖有任意不履行債務之情事，然連帶保證人被告乙○
    ○之保證責任，亦不因此而得免除，是以被告甲○○辯稱本件應有民法第七百五
    十五條之適用云云，容有誤會，要難採取。
六、至被告甲○○雖再辯以其自八十九年一月至同年十二月間，按月繳交原告一十五
    萬六千四百元，減除依原告之計算被告每月應納利息額一十三萬六千三百零五元
    ，差額共計二十四萬二千零四元，應用以充償本金云云。然參酌兩造之約定書第
    七條但書已記載有關被告提出之給付其抵充之順序，亦即如由原告指定較為有利
    於立約人者，則依原告指定之，換言之，如不能認原告指定抵充之方式較諸法律
    規定有利於被告，或原告未為指定抵充之方式者，自應回歸適用法律之規定方式
    處理。考之被告並未能證明原告曾經指定何等之債務抵充順序，因此原告於書狀
    內主張本件係依民法第三百二十三條之規定而就被告甲○○提出之給付而為決定
    抵充債務之順序，即就被告甲○○已經提出之給付，先予抵充利息，自無不合，
    因此被告甲○○抗辯：其所繳付款項中之二十四萬二千零四元應逕予抵充本金一
    節，為無理由。何況參考依兩造所不爭執之原告單筆放款繳息狀況查詢單所載，
    被告甲○○雖於簽立消費借貸契約之後之八十九年一月六日、二月八日曾按月繳
    付一十五萬六千四百七十二元，但自同年三月六日起，其每月繳款數額則均低於
    上開數目，故被告甲○○辯稱其每月均繳款一十五萬六千四百七十二元云云已難
    採取，甚至斟酌原告與被告甲○○於本件訴訟起訴時主張之利率僅為年利率百分
    之七‧八九，且主張被告甲○○積欠之本金數額為二千零七十三萬零八百零四元
    ，依此計算之應交付利息款項自必低於兩造於締約之際，以債權額二千二百五十
    五萬元按約定之年利率百分之八‧一七計算之每月應繳付利息數目，故被告甲○
    ○徒以原告起訴時主張其按月應繳納之利息數額，即援引推算伊於以往每月繳款
    金額均有溢繳，且數額達到二十四萬二千零四元一語，要無可取，其此部分主張
    既無理由，尤知其所謂沖抵本金之陳述，即無法相信。
七、此外，被告甲○○雖復抗辯原告與被告甲○○間既未達成展延債務之約定，則利
    率即屬不明，不得以原年利率百分之七‧八九計算云云。惟查，民法第二百三十
    三條第一項已規定，遲延債務以支付金錢為標的者，債權人得請求依法定利率計
    算之遲延利息，但約定利率較高者仍從其約定利率。故債務人遲延後，債權人自
    得請求其依先前約定之利率計算之遲延利息。查被告甲○○既不否認其與原告間
    迄今尚未達成展延債務之合意，足見其遲延給付之責任現仍持續中，因此原告主
    張遲延利息應以原約定利率百分之七‧八九計算，即無不合，被告甲○○空言爭
    執，為無理由。
八、按借用人應於約定期間內，返還與所借用物種類、品質、數量相同之物。又稱保
    證者，謂當事人約定，一方於他方之債務人不履行債務時，由其代負履行責任之
    契約；又保證債務，除契約另有訂定外，包含主債務之利息、違約金、損害賠償
    及其他從屬於主債務之負擔；另連帶債務之債權人，得對債務人中之一人或數人
    或全體同時或先後請求全部或一部之給付；民法第四百七十八條、第七百三十九
    條、第七百四十條、第二百七十三條第一項分別定有明文。本件被告即主債務人
    甲○○未依約償還借款，為連帶保證人之被告乙○○迄今亦未清償，己如前述，
    依上開規定，被告二人自應負連帶清償之責。
九、從而，原告依消費借貸及連帶保證之法律關係，請求被告甲○○、乙○○連帶給
    付借款二千零七十三萬零八百零四元，及自八十九年十二月七日起至清償日止，
    按年利率百分之七‧八九計算之利息，與自九十年一月八日起至九十年七月七日
    止，按上開利率之一成，自九十年七月八日起至清償日止，按上開利率之二成計
    付之違約金，為有理由，應予准許。又本件事證已瑧明確，兩造其餘陳述及所提
    證據，經審酌與判決結果不生影響，不予一一論述，附此敘明。
十、原告及被告乙○○均陳明願供擔保聲請宣告假執行或免假執行，核無不合，爰分
    別酌定相當之擔保金額准許之。
十一、結論：本件原告之訴為有理由，依民事訴訟法第八十五條第二項、第三百九十
      條第二項、第三百九十二條，判決如主文。
中      華      民      國    九十    年      十      月    二十五      日
                            民事第一庭法  官  蕭胤瑮
右為正本係照原本作成
如對本判決上訴，須於判決送達後廿日內向本院提出上訴狀
中      華      民      國    九十    年      十      月     二十五     日
                                      書記官  方美雲


司法院資訊處製作；財團法人民間司法改革基金會備份。
